【裁判字號】    90,上更(一),17
【裁判日期】    901128
【裁判案由】    給付工程款等
【裁判全文】
臺灣高等法院高雄分院民事判決  九十年度上更(一)字第一七號
      上  訴  人  屏東市公所
      法定代理人  甲○○
      被  上訴人  陸德工業股份有限公司
      法定代理人  乙○○
右當事人間請求給付工程款等事件，上訴人對於中華民國八十七年七月十五日臺灣屏
東地方法院八十七年度訴字第一一八號第一審判決提起上訴，經最高法院第一次發回
更審及被上訴人於本審追加備位之訴，本院判決如左：
      主      文
原判決除確定部分外廢棄。
右廢棄部分被上訴人在第一審之訴及假執行之聲請均駁回。
被上訴人追加之訴駁回。
第一、二審及發回前第三審訴訟費用除確定部分外由被上訴人負擔。
      事      實
甲、上訴人方面：
一、聲明：
  (一)原判決不利上訴人部分廢棄。
  (二)右廢棄部分被上訴人在第一審之訴及假執行之聲請均駁回。
  (三)第一、二審及發回前第三審訴訟費用由被上訴人負擔。
二、陳述：除與原判決所載相同予以引用外補稱：
  (一)本件屏東市○區道路路標施設工程，路全工程有限公司（以下簡稱路全公司）先
    以圍標方式投標，雖未當場得標，惟圍標之事實既已存在且嗣後該公司與陳建隆
    、杜承東等人共謀，迫使環宇公司將標單塗改使其投標無效，並因而使路全公司
    得標，此舉均為圍標行為之延長。路全公司既與陳建隆及杜承東等人有犯意聯絡
    ，故為共同侵權行為，路全公司等人所為已嚴重違法且介入暴力脅迫比之一般單
    純圍標行為或有串通圍標之嫌疑，實有過之而無不及，依舉輕明重之法理，主管
    機關更有權予以廢標。路全公司所為有臺灣屏東地方法院八十五年度訴字第八四
    七號刑事判決足證。原審認路全公司並無圍標行為，顯有未洽。
  (二)次查本件工程合約第十七條規定工程完工時，經路全公司通知上訴人後，上訴人
    有驗收之義務，惟工程未完工時，依合約第十九條規定「本工程無預付款，得估
    驗三次（每月月底得估驗乙次），按工程進度估驗總價，報經上級單位備查並撥
    款到所後支付百分之九十，尾款俟工程全部竣工經正式驗收合格，結算書圖經上
    級單位備查及撥款到本所並繳訖工程保固金（工程結算總價百分之一）後一次付
    清」。路全公司於未完工前僅得申請估驗，而是否估驗應由上訴人決定，上訴人
    並無必須估驗之義務。本件工程涉有弊案，刑事部分正由臺灣高等法院高雄分院
    審理中，上訴人因此不予估驗，應係有正當理由，原審認上訴人以不正當理由阻
    止付款條件成就，而為上訴人敗訴之判決，自有誤會。
  (三)原審判決理由認定路全公司將其牌照借予訴外人陳建隆，同意其以該公司名義與
    上訴人簽訂系爭工程合約書，並與被上訴人訂立訂貨合約書，有民法第一百六十
    九條規定之適用，因此路全公司應負授權人責任。惟查，民法第一六九條規定旨
    在保護交易安全，須第三人為善意之第三者，設若第三人為惡意則無保護之必要
    。本案中被上訴人陸德公司對於全案內情知之甚詳且參與其中，原審證人即路全
    公司負責人廖得雄到庭結證稱：「是市公所職員陳建隆向我借牌照去招標並簽約
    ，我不認識陸德公司。不是我跟陸德公司買貨，訂貨合約書是我簽的沒錯，是謝
    勝實（即陸德公司職員）來脅迫我簽立，所以貨款應向陳建隆收取。」及「我簽
    的是訂貨確認單，而不是訂貨合約書，合約書是我將印章借給陳建隆，應是由陳
    建隆蓋的，我不清楚訂約的情形，我剛才對法官提示訂貨合約以為是就是訂貨確
    認單。」（原審判決理由第三點參照）等語甚明。是被上訴人實無權依據民法第
    一六九條，請求路全公司負授權人責任。
  (四)路全公司以侵權行為方式得標有如上述，按侵權行為之被害人，於民法第一百九
    十七條第一項所定之時效未完成前，本於侵權行為損害賠償之回復原狀請求權（
    民法第二百十三條），除得請求加害人免除其債務，以廢止加害人之債權外，對
    於加害人之請求履行債務，亦有拒絕履行之抗辯權。被害人對於債權之廢止請求
    權，雖因時效而消滅，依民法第一百九十八條規定，仍得拒絕履行。故被上訴人
    請求給付工程款即無所據。其與上訴人簽訂工程合約，致上訴人原本只須一千九
    百二十八萬元即可完工之工程，竟以二千四百三十六萬元簽約，受有該差額之損
    害，關於上訴人所受損害金額，依上訴人與路全公司之工程契約書中工程估價單
    ，路全公司所完成部份，僅有第八項、第九項設施，即對外標誌支架型一、型二
    兩種，如以該公司所主張一百面（型一四十面，型二：六十面），查上訴人工程
    估驗單初估結果路全公司施作至目前進度之金額，共計五百六十一萬七千元。則
    上訴人所受之損害為一百一十七萬一千三百六十二元，依民法第一百八十五條第
    一項規定，被上訴人等顯係共同不法侵害上訴人之權利，應連帶對上訴人負損害
    賠償責任。被告自得依侵權行為規定，請求路全公司賠償損害。鈞院如仍認被上
    訴人可請求本件款項，上訴人主張以侵權行為賠償金額與應給付路全之工程款項
    互相抵銷。
  (五)本件屏東市○區道路路標施設工程係配合屏東縣辦理台灣區運動會而進行之工程
    ，路全公司未於台灣區運動會舉辦前完成本件工程，且舊路標尚未拆除，新路標
    又未驗收，不如其正確與否，則路全公司已完成工程部分對於上訴人並無實益，
    又依工程合約約定，須工程完工、驗收完畢才得請領工程款，該工程尚有大部分
    未完成，而已完工部分，圖案零亂且不合國際圖語，不符合交通部頒佈之交通工
    程設施標準，未能取得全國甚且國際統一圖案，使鄉鎮道路也有國際通用之便，
    有改善之必要，路全工程有限公司已施工部分無助於屏東市容之整潔美觀及民眾
    行之方便，上訴人並已通知該公司拆除，以維持屏東市容之整齊清潔，上訴人就
    已施工部分並無利益，被上訴人主張上訴人有不當得利云云，自無可採。況路全
    公司之所為係不法原因之給付，依民法第一百八十條第一項第四款前段規定，亦
    不得請求上訴人返還。
  (六)對被上訴人追加之訴之答辯：
    按上訴人係與路全公司簽約，與被上訴人並無何法律關係，系爭路標標誌係訴外
    人路全公司所為，非被上訴人施作，上訴人與路全公司之契約與被上訴人和路全
    公司之契約二者之目的並不相涉，依社會觀念亦無牽連關係（見孫森焱民法債篇
    總論上冊一四三頁至一四七頁）上訴人縱受有利益，與被上訴人受損害之間並無
    因果關係存在（無論採直接因果關係或非直接因果關係即依社會觀念認為有牽連
    關係），故被上訴人至多僅能行使代位權而已，從而，被上訴人請求上訴人「返
    還自被上訴人處受領使用系爭路標標誌桿之利益」「上訴人所受領使用之路標誌
    桿既係由被上訴人所架設」云云，顯非實在，此再觀原審判決書所載原告陳述為
    ：「路全企業有限公司向被告承包路標施設工程後，即依約施工，並配合被告舉
    辦區運之必要，遵循被告指定，在期限（即區運）前將轄區○○路段施設完竣」
    等語，即知被上訴人與上訴人並非給付事實之直接雙方，亦無何因果關係，被上
    訴人追加請求上訴人返還所受領給付之不當得利，並無理由，遑論上訴人不同意
    追加。
三、證據：援用在原審及本院前審之立證方法。
乙、被上訴人方面：
一、聲明：(一)上訴駁回。(二)第二審訴訟費用由上訴人負擔。
    追加備位聲明：
    上訴人應給付被上訴人新台幣五百六十三萬一千八百八十七元，及自民國八十七
    年二月十四日起，至清償日止，按週年利率百分之五計算之利息。
二、陳述：除與原判決所載相同予以引用外補稱：
  (一)路全公司並未圍標，故上訴人不能廢標：
    依臺灣屏東地方法院八十五年度訴字第八四七號黃清漢等職案件之刑事判決所
    認定之事實，原先有意圍標之三家廠商元世發公司、路全公司及亞晉公司係事先
    與業主即上訴人之代表人黃清漢取得協議，規劃由路全公司得標，上訴人既已事
    先同意，路全公司即不構成圍標行為，且開標結果路全公司並未得標，而是由非
    規劃之廠商環宇公司得標。上開三家廠商既未取得不法利益，路全公司自不構成
    圍標行為。又依上開刑事判決所認定之事實，得標之環宇公司受訴外人陳建隆、
    林承東等人之脅迫而放棄承作，路全公司才得標。路全公司既不構成圍標行為，
    其得標亦無所謂圍標行為可言。故上訴人主張，路全公司因圍標而得標，其自得
    依台灣省各機關營繕工程投標須知及附件第十六條規定，將路全公司之得標廢標
    云云，顯無理由。
  (二)路全公司並無對上訴人實施侵權行為：
  1.查依上開刑事判決所認定之事實，參與脅迫環宇公司放棄承作之人，係杜承東、
    曾國棟（參與投標之年冠公司負責人）、陳建隆（被上訴人之員工）、黃詩盛等
    人，均非路全公司之人員，且路全公司之負責人廖得雄亦未參與其事，則路全公
    司顯非侵權行為人。何況，依上開刑事判決所認定之事實，杜承東等人所脅迫之
    對象係環宇公司，並非上訴人，且上訴人陳稱：「路全公司迫使環宇公司更改標
    單，使其喪失投標資格」云云（見原審卷５11.筆錄），亦認為被脅迫者係環宇
    公司，則縱使認為路全公司之負責人廖得雄與杜承東等人有犯意聯絡及行為分擔
    （惟被上訴人仍否認之），因路全公司侵權行為之對象係環宇公司，並非上訴人
    ，則對上訴人亦不構成侵權行為。
  2.又依上開刑事判決所認定之事實，路全公司之取得系爭工程合約，係環宇公司得
    標後，因受杜承東等人之脅迫，而同意將其標單上所載之標價金額由一千九百二
    十八萬元塗改為一千九百九十萬元，造成廢標，並由上訴人之代表機關黃清漢授
    意其員工林俊良等人偽造不實之開標紀錄，致路全公司得以原投標金額二千四百
    三十六萬元得標，足見係環宇公司自行撤回其要約之意思表示，而上訴人亦同意
    ，並將其原對環宇公司所為承諾之意思表示，變更為對路全公司承諾之意思表示
    ，致使路全公司得以原投標金額二千四百三十六萬元與上訴人達成意思表示合致
    而得標，路全公司之得標，顯非因路全公司對上訴人為侵權行為之結果。
  3.依上開刑事判決所認定之事實，杜承東等人脅迫環宇公司放棄承作，並重新偽造
    不實之開標紀錄，讓路全公司得標者，係由上訴人之代表機關即市長黃清漢授意
    ，路全公司之得標，並非因上訴人受路全公司之詐欺，或上訴人之意思表示有何
    錯誤，則黃清漢以上訴人之代表人身分與路全公司簽訂系爭工程契約，黃清漢縱
    使有違反上訴人內部自訂之招標程序，亦僅係黃清漢應否對上訴人負損害賠償責
    任而已，系爭工程契約仍屬有效。縱使認為路全公司之負責人廖得雄與上訴人之
    代表黃清漢有犯意聯絡及行為分擔，應構成共同侵害上訴人之權利（惟被上訴人
    仍否認之），惟該侵害行為既有上訴人之代表人黃清漢參與，而代表人之行為即
    視同法人之行為，則該侵害行為即係得被害人承諾之行為，應阻卻違法，更何況
    ，為侵權行為之人係廖得雄個人，並非路全公司，則路全公司對上訴人自不構成
    侵權行為。
  4.綜上所述，上訴人主張，路全公司係以侵權行為方式得標，其自得廢止並拒絕履
    行系爭工程契約云云，因路全公司對上訴人並無任何侵權行為，因此，其主張顯
    無理由。
  (三)上訴人固於招標時規定，投標廠商不得借牌，惟路全公司將牌照借予陳建隆投標
    依上開刑事判決所認定之事實，上訴人之代表機關即市長黃清漢、主計室主任潘
    嘉文、工務課課長李光文、工務課技士林俊良等人亦均知情，並參與其事。則上
    訴人既然事先同意陳建隆借用路全公司之牌照投標，焉可事後再主張路全公司將
    牌照借予陳建隆投標，係違反其招標之規定，因此系爭工程契約不成立。
  (四)依系爭工程契約第十九條第(一)款規定：「本工程無預付款，得估驗次，按工程
    進度估驗總價」，亦即系爭工程因無預付款，因此，合約乃賦與廠商得申請估驗
    次之權利，足見估驗係路全公司之權利，當路全公司提出申請，上訴人即有估
    驗之義務，上訴人主張其無估驗之義務云云，顯無理由。
  (五)退步言之，縱使認為路全公司係以侵權行為方式得標，上訴人廢止其與路全公司
    間之契約係屬合法（惟被上訴人仍否認之），惟契約廢止後，雙方應負回復原狀
    之義務，且因路全公司已完成之工程業經上訴人事實上受領，並開放予全體市民
    使用，上訴人亦構成不當得利，因此，依民法第二百五十九條及一百八十一條但
    書之規定，上訴人除應將其由路全公司所受領之標誌桿、標誌牌返還路全公司外
    ，另尚應將路全公司所付出之勞務及上訴人使用上開標誌桿、標誌牌之代價，按
    照受領時之價額以金錢償還。而依路全公司向上訴人提出之估驗單（見被上證八
    ）載，標誌製作費五百九十七萬六千四百八十七元，架設裝置費五十八萬一千九
    百八十二元，勞工安全衛生設施費八千四百元，安全設施及環境維護費二十一萬
    元，工程保險費六萬五千元，包商稅捐及利潤八十萬八千一百三十一元，合計七
    百六十五萬元，此即為路全公司所付出之勞務及上訴人使用標誌桿、標誌牌，以
    金錢計算之價額，上訴人自應將之返還路全公司，並由被上訴人代位受領其中之
    五百六十三萬一千八百八十七元。
  (六)至於上訴人另外主張本件標誌桿係因不法原因而為給付，其依民法第一百八十條
    第一項第四款前段之規定，毋庸返還等語，惟查，依上開刑事判決所認定之事實
    ，系爭「屏東市○區道路標施設工程」招標舞弊，係由上訴人之代表人黃清漢主
    導，夥同若干投標廠商所為，與被上訴人毫無關連，反係被上訴人出售系爭標誌
    牌桿予得標廠商路全公司，架設完成後，反遭路全公司及上訴人百般藉口，拒付
    款項，則本件之標誌桿若係不法原因之給付，該不法之原因僅存在於受領人即上
    訴人一方，則依民法第一百八十條第一項第四款但書之規定，上訴人仍應返還前
    開所受之不當得利予被上訴人。
  (七)次查最高法院五十三年台上字第二六六一號判例：「執行法院拍賣查封之不動產
    ，以其價金分配於各債權人者，縱該不動產嗣後經確定判決，認為不屬於債務人
    所有，不能移轉與買受人，而買受人因此所受價金之損害，亦只能向直接受其利
    益之債務人請求償還，各債權人所受清償之利益，係另一原因事實，除有惡意外
    ，不能認與買受人所受之損害有直接因果關係，自不負返還其利益之責任。」（
    更(一)證二），對於給付三面關係之情形，其不當得利請求權，乃認係在於原法律
    關係之雙方（即判例中，拍定人繳交之拍定價金，雖係交予債權人收取，惟嗣後
    因拍定無效，拍定人所受償之損害，仍應向買賣關係出賣人，即債務人，請求返
    還不當得利），惟該判例已於九十年一月九日經最高法院九十年度第一次民事庭
    會議判議不再援用，由此可見，晚近最高法院已有採取依給付事實之直接雙方，
    用以認定不當得利請求權當事人之趨勢，本件上訴人所受領使用之路標標誌桿既
    由被上訴人所架設，則上訴人與路全公司間之契約，縱得嗣後廢標撤銷（茲被上
    訴人否認之），被上訴人仍得以實際提出給付之事實，請求上訴人返還所受領給
    付之不當得利，諉無疑義。
三、證據：援用在原審及本院前審之立證方法。
    理    由
一、本件被上訴人主張，其債務人路全企業有限公司於八十五年九月二日因向上訴人
    標得屏東市○區道路路標施設工程，而於同年月六日向被上訴人購買該工程所需
    之路標標誌，嗣被上訴人於簽約後已交付一百零四支路標標誌桿予該公司，該公
    司亦因此而積欠被上訴人五百八十一萬七千一百四十四元（包括定金一百九十二
    萬六千七百四十四元及貨款三百八十九萬零四百元），又路全企業有限公司於標
    得前開工程後，即依約施工，然於完成部分工程後，上訴人竟以投標弊端為由予
    以停工，惟已完工部分已經上訴人開放使用，且所得請求之工程款為六百八十八
    萬五千元，上訴人拒絕路全企業有限公司估驗之申請，係以不正當方法阻止條件
    成就，依民法第一百零一條規定，應視為條件業已成就，又縱如上訴人予以廢標
    ，亦因受有利益，而主張其應返還不當得利，而系爭工程縱使係第三人向路全企
    業有限公司借牌參與投標，惟其既同意借牌，則有表見代理之適用，為此依民法
    第二百四十二條規定，代位訴請上訴人給付路全企業有限公司五百八十一萬七千
    一百四十四元，及自起訴狀繕本送達翌日起，至清償日止之利息，並由被上訴人
    代位受領等語。（經原審判決上訴人應給付路全公司五百六十三萬一千八百八十
    七元及法定遲延利息，並由被上訴人代領，而駁回被上訴人超過部分之請求，被
    上訴人對敗訴部分並未上訴，又被上訴人於本院追加備位之訴，逕依不當得利之
    法律關係請求上訴人給付被上訴人五百六十三萬一千八百八十七元及法定遲延利
    息）。
二、上訴人則以(一)路全公司就系爭工程係以違法方式得標，造成上訴人之損害，上訴
    人已依民法第一百九十八條之規定，系爭工程合約內臺灣省各機關營繕工程投標
    須知及附件第十六條規定通知路全公司廢標，並請求路全公司將已施工部分拆除
    ，路全公司自無向上訴人請求給付工程款之權，故被上訴人即無代位權，且依工
    程合約約定，須工程完工、驗收完畢才能請求工程款，系爭工程既未經驗收，自
    不能請求工程款，且上訴人因發現工程弊端而未予估驗並未違反減信原則。故被
    上訴人亦不能代位路全公司請求工程款(二)又系爭工程僅部分完工，而完工部分圖
    案零亂不符國際圖語，亦不符合交通部頒佈之交通工程設施標準，未能取得全國
    甚且國際統一圖案，無助於屏東市之整潔美觀及民眾行之方便，故就已完工部分
    對於上訴人並無利益可言。而上訴人因工程弊端未予估驗，並未違反誠信原則，
    被上訴人主張代位路全公司請求返還不當得利亦無理由(三)路全公司所為給付係不
    法原因之給付，依民法第一百八十條第一項第四款前段規定，亦不得請求上訴人
    返還利益。(四)縱路全公司得請求返還其利益，惟依工程估驗單初估結果路全公司
    施作至目前進度之金額共計五百六十一萬七千元，惟路全公司與黃清漢之共同侵
    權行為使被上訴人招標金額多出五０八萬元（00000000-00000000=0000000 ），
    依工程之比例，上訴人所受之損害為一一七萬一三六二元，上訴人主張以此金額
    抵銷。(五)上訴人係與路全公司簽約，與被上訴人並無何法律關係，上訴人縱受有
    利益與被害人受損害之間並無因果關係存在，被上訴人追加備位之訴，請求逕依
    不當得利之法律關係返還上訴人所受領之給付並無理由，且上訴人不同意此訴之
    追加等語資為抗辯。
三、被上訴人於本院追加備位之訴，請求逕依不當得利之法律關係，請求上訴人給付
    五百六十三萬一千八百八十七元，及自起訴狀繕本送達翌日（民國八十七年二月
    十四日）起，至清償日止按週年利率百分之五計算之利息，查，被上訴人請求之
    基礎事實同一，並無改變，依民事訴訟法第四百四十六條第一項、第二百五十五
    條第一項第二款之規定得為追加，毋庸上訴人同意，先予明。
四、被上訴人主張，路全企業有限公司向上訴人標得屏東市○區道路路標施設工程並
    簽訂工程合約書後即依約施工，然於完成部分工程後，上訴人竟以投標弊端為由
    予以停工，惟路全企業有限公司因承攬系爭工程而向被上訴人購買該工程所需之
    路標標誌，被上訴人並已交付一百零四支路標標誌桿，連同定金共計五百八十一
    萬七千一百四十四元（包括定金一九二萬六七四四元及貨款三八九萬零四百元）
    ，屢經催討均置之不理，而路全企業有限公司就其已完工部分，得向上訴人請求
    六百八十八萬五千元工程款，然卻怠於請求，經被上訴人代位催告，亦未獲清償
    ，為此提起本件訴訟等情，有其所提出之工程合約書、訂貨合約書、訂貨確認單
    、楊昌禧律師事務所八十六年十二月二十二日昌丙字第八四號催告函、支票暨退
    票理由單各一件、回執二紙、出貨單三張、屏東市公所工程估驗單二件及照片九
    十九幀附卷可稽，而上訴人固不否認路全企業有限公司業已完成部分系爭工程之
    事實，惟以前揭情詞置辯。經查，
    (一)依被上訴人與路全企業有限公司所簽訂之訂貨合約書所載，路全企業有限公司
      應給付被上訴人訂金一百九十二萬六千七百四十四元之情，有該合約書及該公
      司用以支付該筆訂金之支票暨退票理由單各一件附卷可稽，故被上訴人主張路
      全企業有限公司應給付其訂金一百九十二萬六千七百四十四元一節，自堪採信
      。而被上訴人固提出出貨單三張以證明其所交付路全企業有限公司之一百零四
      支路標標誌桿之貨款共計三百八十九萬零四百元云云，然據前開出貨單所載，
      貨款應係共計三百七十萬五千一百四十三元，有前開出貨單附卷可查，被上訴
      人未能就該等差額舉證證明，故其主張對路全企業有限公司之貨款債權，於三
      百七十萬五千一百四十三元內固屬可採，至逾上述金額部分，則無可採，亦即
      被上訴人對路全公司之債權合計為五六三萬一八八七元，（0000000＋370,514
      3=0000000 ）。
    (二)被上訴人是否得代位路全公司請求給付工程款？
      依系爭工程合約書內之台灣省各機關營繕工程投標須知及附件第十六條規定：
      「主辦工程機關於開標時發現投標廠有串通圍標之嫌疑者，應當場宣佈廢標，
      ‧‧‧‧。決標後經檢舉查明有圍標之事實者亦同。」等語，可知主辦工程之
      機關須因參與投標廠商有圍標嫌疑或情事，得予以廢標。而所謂圍標，係指採
      購物資或興建工程招標時，投標商人中，有先秘密協議投標價額，商定由某人
      以低價得標，而其餘之人分享其利潤之情形（學者陳煥生同此見解），本件綜
      合訴外人林俊良、陳建隆、曾英發等在調查站之供述，可見，本件係曾英發、
      陳建隆與黃清漢、林俊良基於共同之犯意聯絡，除要求曾英發以元世發公司牌
      照陪標外，並以工程得標後將部分工程轉由路全公司承作為代價要求路全公司
      負責人廖得雄提供路全公司牌照，廖得雄應允，陳建隆並提供投標所需押標金
      ，指示廖得雄填寫投標金額，分別以元世發公司、路全公司、亞晉公司等三家
      公司名義以圍標方式投標，雖未當場得標，而由訴外人環宇公司以一九二八萬
      元得標，嗣後由陳建隆、杜承東等人迫使環宇公司將標單塗改使其投標無效，
      讓路全公司以二四三六萬元得標，浮報工程價額五０八萬元，嗣並由廖得雄前
      往屏東市公所訂定金額為二四三六萬元之工程合約，共同浮報工程價額，準此
      ，其等先前之圍標雖未當場得標，惟事後由路全公司得標，並由路全公司負責
      人廖得雄與屏東市公所簽約，此均為圍標行為之延長，且路全公司負責人廖得
      雄與陳建隆、杜承東、黃清漢等人有犯意聯絡，浮報工程價額五０八萬元，自
      屬對上訴人之共同侵權行為，其等之行為比一般單純圍標行為更為嚴重，上訴
      人依上述規定，自有權予以廢標，從而上訴人與路全公司之契約溯及無效，路
      全公司自不得請求上訴人給付工程款，又自另一方面言之，縱使認為路全公司
      圍標未當場得標，上訴人不能依上開工程合約書內之台灣省各機關營繕工程投
      標須知及附件第十六條規定廢標，惟路全公司係以侵權行為方式得標，有如上
      述，其縱使對被害人屏東市公所取得工程款債權，被害人本於侵權行為損害賠
      償之回復原狀請求權（民法第二百十三條）雖因時效而消滅，仍得拒絕履行，
      此觀民法第一百九十八條之規定自明，即上訴人對路全公司之工程款債權之廢
      止請求權縱因時效而消滅，路全公司仍不能請求上訴人給付本件工程款，從而
      被上訴人自不能代位路全公司請求上訴人給付本件工程款。
    (三)被上訴人是否得代位路全公司請求返還不當得利？
      被上訴人主張，縱使認為路全公司係以侵權行為方式得標，上訴人得廢止其與
      路全公司間之契約，惟契約廢止後，雙方應負回復原狀之義務，且由路全公司
      已完成之工程業經上訴人事實上受領，並開放予全體市民使用，上訴人亦有不
      當得利，合計為七六五萬元，上訴人自應將之返還路全公司，並由被上訴人代
      位受領其中五六三萬一八八七元等語，並提出路全公司向上訴人提出之估驗單
      為證，上訴人固承認路全公司施作工程之價額有五六一萬七千元，惟按因不法
      之原因而為給付者，其給付不得請求返還，民法第一百八十條第四款前段定有
      明文，本件如前所述，路全公司係以不法之行為而得標，且其行為嚴重危害社
      會秩序，實不得以自己之不法行為而主張回復自己之損失，自應認屬上開規定
      所示之情形而不予保護，故路全公司不能請求上訴人返還其利益，從而被上訴
      人自不能代位路全公司請求上訴人返還其利益。
五、綜上所述，被上訴人依民法第二百四十二條規定代位路全公司請求給付工程款或
    不當得利，為無理由，原審未察，命上訴人給付路全公司工程款五六三萬一八八
    七元，及自起訴狀繕本送達之翌日（民國八十七年二月十四日）起至清償日止，
    按週年利率百分之五計算之法定遲延利息並由被上訴人代領，自有未當，上訴意
    旨求予就此部分廢棄改判，為有理由，自應由本院將原判決此部分（即除確定部
    分外）廢棄改判駁回此部分被上訴人在第一審之訴及假執行之聲請。
六、被上訴人是否得逕依不當得利法律關係請求？
    查，如前所述，本件係路全公司於八十五年九月二日向上訴人標得屏東市○區道
    路路標施設公司，路全公司乃向被上訴人購買該工程所需之路標標誌而施工，按
    在此種給付類型之不當得利，一方基於他方之給付而受利益，是否致他人受損害
    ，應依給付關係作為判斷之標準，亦即由給付者向受領者請求返還無法上之原因
    而受領之利益，如此可保持當事人間之抗辯，使得危險得以合理分配。本件上訴
    人縱受有利益，亦係因路全公司為履行與上訴人間之承攬契約（嗣經上訴人廢標
    ）而為給付所造成，給付關係存在於路全公司與上訴人之間，故被上訴人並不能
    逕依不當得利法律關係請求上訴人返還利益。被上訴人雖又稱，路全公司向被上
    訴人購買標誌後係由被上訴人施工，給付關係存在於被上訴人與上訴人間，故被
    上訴人得請求上訴人返還其所受領之不當得利云云，惟查，該標誌縱使係由被上
    訴人施工，惟被上訴人係為履行與路全公司間之契約而施工，其與上訴人間並無
    給付目的，此種情形其給付關係仍存在於路全公司與上訴人之間，被上訴人並不
    能直接對上訴人請求返還利益。故被上訴人追加之訴為無理由，應予駁回。
七、本件事證已明，兩造其餘攻擊防禦方法與判決之結果不生影響，爰不予論述。
八、據上論結，本件上訴為有理由，被上訴人追加之訴為無理由，依民事訴訟法第四
    百五十條，第七十八條，判決如主文。
中      華      民      國    九十      年     十一     月      二十八  日
                                      臺灣高等法院高雄分院民事第五庭
~B1審判長法官  蔡明宛
~B2法      官  林健彥
~B3法      官  黃科瑜
右為正本係照原本作成。
如對本判決上訴，須於判決送達後二十日內向本院提出上訴狀，其未表明上訴理由者
，應於上訴後二十日內向本院提出上訴理由書（均須按他造當事人之人數附繕本）。
上訴時應提出委任律師或具有律師資格之人之委任狀，並依附註條文規定辦理。
中      華      民      國    九十      年     十二     月      四      日
~B法院書記官  蘇恒仁
附註：
民事訴訟法第四百六十六條之一：
對於第二審判決上訴，上訴人應委任律師為訴訟代理人，但上訴人或其法定代理人具
有律師資格者，不在此限。
上訴人之配偶、三親等內之血親、二親等內之姻親，或上訴人為法人、中央或地方機
關時，其所屬專任人員具有律師資格並經法院認為適當者，亦得為第三審訴訟代理人
。
第一項但書及第二項情形，應於提起上訴或委任時釋明之。
                                                              ＨＫＤＪＡＦ


司法院資訊處製作；財團法人民間司法改革基金會備份。
